【裁判字號】    92,上易,239
【裁判日期】    921223
【裁判案由】    侵權行為損害賠償
【裁判全文】
臺灣高等法院臺南分院民事判決  九十二年度上易字第二三九號  Ｊ
      上  訴  人  甲  ○  ○
      訴訟代理人  施  登  煌  律師
      被 上 訴人  乙  ○  ○.
右當事人間請求侵權行為損害賠償事件，上訴人對於中華民國九十二年四月二十九日
臺灣雲林地方法院第一審判決（九十二年度訴字第三號）提起上訴，本院於民國九十
二年十月十四日言詞辯論終結，判決如左：
    主      文
原判決關於命上訴人給付被上訴人超過新台幣拾伍萬元及自民國九十一年十一月二十
六日起至清償日止按週年利率百分之五計算之利息部分，及該部分假執行之宣告暨其
訴訟費用負擔之裁判，均廢棄。
右開廢棄部分，被上訴人在第一審之訴及其假執行之聲請均駁回。
其餘上訴駁回。
第一審（除確定部分外）、第二審訴訟費用由被上訴人負擔百分之二十五，餘由上訴
人負擔。
    事      實
甲、上訴人方面：
一、聲明：求為判決：(一)原判決不利於上訴人部分廢棄。(二)右廢棄部分，請駁回被上
    訴人在第一審之訴及其假執行之聲請。(三)第一、二審費用由被上訴人負擔。
二、陳述：除與原判決記載相同者予以引用外，另補稱略以：
（一）原審判決命上訴人賠償被上訴人精神慰撫金新台幣（下同）二十萬元，其認定
      基準無非以上訴人所造成侵害之大小。上訴人與被上訴人之經濟狀況為斷
      ，惟查：
      (一)就上訴人對被上訴人所造成侵害之大小觀之：上訴人係單純以言詞恫嚇被上
        訴人，而未有任何具體之行為舉動，被上訴人主張因此罹患憂鬱症並辭去工
        作受有精神損害，其間因果關係之有無足堪懷疑。被上訴人基於侵權行為有
        所請求，就該事實並未盡舉證責任。
        (1)被上訴人於事發前已患有憂鬱症，顯非上訴人之行為所導致。且被上訴人
          事發時即同時於數家小吃部「坐檯」，而該工作性質本即有高度流動性，
          非屬定時穩固性之工作，被上訴人主張因上訴人之行為導致其辭去工作四
          處躲藏，事實上被上訴人事發後仍在他處小吃部工作，是其主張並不足採
          ，且其辭去雙園小吃部工作與上訴人之行為有無因果關係，尚待被上訴人
          積極確實之舉證。
        (2)「小吃部」之消費人口，多為高勞力工作者，其言行舉止較為粗暴，飲酒
          後尤然。被上訴人從事小吃部坐檯工作，理應對該職場環境知之甚詳，自
          願投入此高風險之工作，當能預見其境況，應承擔部分風險，是而不能逕
          課上訴人負擔被上訴人精神上之損害賠償。
      (二)次就上訴人與被上訴人之經濟狀況觀之：原審以兩造之月收入額做為比較基
        礎。惟就兩造之月收入額之多寡，其認定事實顯有違誤：
        (1)原審認定被上訴人每月收入高達一、二十萬元，係以其在小吃部擔任坐檯
          服務小姐及兼任寄放伴唱機之推銷業務二項工作為據。惟查：被上訴人
          於事發後尚在其他小吃部工作，並非全無收入。其收入實際上究竟減少多
          少，原審未予究明。僅辭去雙園小吃部工作，茍更在他處覓得工作或有更
          多坐檯次數，其收入更有可能高於事發前原審僅以所謂「被上訴人每月收
          入高達一、二十萬元」。所謂「寄放伴唱機之推銷業務」，並非獨立之
          工作項目，而係於小吃部內之卡拉ＯＫ設備，若客人欲使用，必須投幣，
          坐檯小姐鼓吹客人唱歌而使用該設備者，得就機器所收受之銅板抽成分紅
          。按「坐檯服務」之行為，多為社會秩序維護法第八十二條第一項第二
          款、第八十三條第二款第三款所明文禁止，並可能違反民法第七十一條、
          第七十二條之規定而無效，則坐檯收入並不受民法保障；一旦遭警取締，
          則收入全無，被上訴人實難擔保其絕不會遭警取締而確實保有如何之收入
          ，則原審所認定被上訴人月收入高達一、二十萬元非無疑議。且查廳民
          一字第０二六九六號函復台灣高等法院，就侵權行為之研究意見「違背公
          序良俗之行為，不受法律保障。按損害賠償以權利受侵害，所生之損失為
          要件，：：違法行為，無權利之可言。」則本件被上訴人坐檯服務收入，
          並不能因其減少而有所主張。
        (2)原審認定上訴人經營之工程行：九十一年九月至十月申報銷項金額為二百
          二十四萬餘，應扣進項金額為二萬餘，此二項金額無從確定上訴人之實際
          收入應扣進項金額二萬餘僅係五金進貨部分，其他重大成本包括工人薪
          資等，原審竟完全未予審究扣除，過分高估上訴人之收入。茍扣除成本
          ，且該工程行共有七人合資經營，則上訴人當年當月淨益不過三萬餘元。
          此收入並非每月固定之收入，須視工程行包得之工程而定，且上訴人尚
          負有一百六十餘萬之債務未清償，其經濟狀況非如原審所認定之寬裕，二
          十萬元之慰撫金額非其所能負擔。
（二）原審判命上訴人負擔自九十一年十一月二十六日起之遲延利息，雖有民法第二
      百二十九條第二項給付無確定期限者，債務人自收受訴狀送達時起負遲延責任
      之規定，惟本條項之適用應以給付確定為前提。精神損害之慰撫金賠償，並無
      法律明確規定其基準，債務人在判決確定前根本無從確定其債務及給付額，茍
      自收受訴狀送達後即負遲延責任，無非強人所難。是而原審判決有前揭認事用
      法容有錯誤之處。
乙、被上訴人方面：
一、聲明：求為判決：(一)駁回上訴。(二)第二審訴訟費用由上訴人負擔。
二、陳述：除與原判決記載相同者予以引用外，另補稱略以：
（一）按上訴人早知被上訴人有失眠、焦慮之症狀，自九十一年四月起連續以加害被
      上訴人生命及身體等言詞恫嚇，致被上訴人心生畏懼，而生危害於安全，並因
      此罹患重度憂鬱症，且有輕生念頭，上訴人之犯行業經臺灣雲林地方法院刑事
      庭以九十一年度簡上字第四八號刑事判決，判處有期徒刑三月，並為上訴人所
      不爭。惟查，被上訴人係屏東縣潮州人，於事發時任職於嘉義縣東石鄉鰲鼓村
      「雙園小吃部」，被上訴人非本地人且無親戚居於附近，事發後藏匿於被上訴
      人胞妹陳玉鶴於桃園市○○路一三八八號九樓之一之居所，並同時至桃園榮民
      總醫院接受治療，間或回住所地與孤兒寡母相聚外，該期間內並未於他處任職
      。又被上訴人所任職之「雙園小吃部」，係為一登記有案、正當營業之小吃部
      ，此經雙園小吃部負責人柯艷華於原審證述甚詳。
（二）被上訴人任職雙園小吃部之薪資及伴唱機之薪資、股利損失業經證人柯艷華於
      原審結證並出示薪資證明，足堪採信；按伴唱機之寄放，依同業慣例與商家所
      簽立之契約書第八條載明店方需每月支付台積電子專賣店一萬五千元之租金，
      亦經台積電子專賣店負責人顏樹安於原審出示薪資及股利證明單可證，從而，
      由以上證據應足認被上訴人並未於多處任職、收入亦未較豐。
三、證據：除援用第一審所提證據外，補提財團法人慈濟醫院大林分院診斷證明書二
    份、雙園小吃部與台積電子專賣店所簽訂有關投幣式伴唱機之租賃契約、甲○○
    歸戶財產清單等影本
丙、本院依職權調閱臺灣雲林地方法院檢察署九十一年度偵字第二一一九號妨害自由
    案歷審全卷（含同署九十二年執字第廿五號、臺灣雲林地方法院九十一年度港簡
    字第九二號、同院九十一年度簡上字第四八號卷）、向財團法人佛教慈濟綜合醫
    院大林分院函查被上訴人自九十年八月六日至九十二年三月三日之就醫診療紀錄
    、向財政部財稅資料中心函查兩造收入及財產狀況等事項。
    理      由
一、被上訴人於原審起訴主張：兩造在嘉義縣東石鄉鰲鼓村「雙園小吃部」相識，上
    訴人因多次要求被上訴人坐檯遭拒，竟自九十一年四月二十九日凌晨一時許起，
    至同年五月二日晚上九時許止，連續多次以電話謾罵被上訴人，並以「你會被人
    潑硫酸」、「不讓你生存」等加害生命及身體之言詞，恫嚇被上訴人，致被上訴
    人心生畏懼，而生危害於安全，並導致上訴人因此而無法正常工作及生活，且社
    交能力嚴重受損退化，需長期接受心理治療，迄今猶未痊癒，精神上痛苦不堪，
    爰依侵權行為之法律關係，請求上訴人賠償非財產上之損害二十七萬二千五百元
    並給付法定遲延利息（按原審准被上訴人非財產上損害二十萬元，而駁回其餘之
    請求，被上訴人未不服，僅上訴人為本件上訴，合先敘明）。
    上訴人則以：自認確曾於九十一年四月二十九日至同年五月二日間打電話恐嚇被
    上訴人，但被上訴人在此之前即患有憂鬱症，事後亦繼續在他處上班，可見被上
    訴人因上訴人之恐嚇而受害之程度，並非嚴重，且上訴人因本件被判處有期徒三
    個月後，即未再騷擾被上訴人等語，以資抗辯。
二、查被上訴人主張上訴人自九十一年四月二十九日凌晨一時許起至同年五月二日晚
    上九時許止，連續多次以0000000000號行動電話及其它不詳電話，撥
    打被上訴人所有0000000000號行動電話，連續多次以電話謾罵被上訴
    人，並以「你會被人潑硫酸」、「不讓你生存」等加害生命及身體之言詞，恫嚇
    被上訴人，致被上訴人心生畏懼，而生危害於安全，上訴人因違反恐嚇危害安全
    罪名，已經原審法院北港簡易庭九十一年港簡字第九二號及原審法院九十一年度
    簡上字第四八號判處有期徒刑三月確定之事實，有上開判決影本在卷可憑，並為
    上訴人所不爭執，復經本院調閱上開刑事卷宗查明無誤，堪信為實在。
三、按「因故意或過失，不法侵害他人之權利者，負損害賠償責任」；「不法侵害他
    人之身體、健康、名譽、自由、信用、隱私、貞操，或不法侵害其他人格法益而
    情節重大者，被害人雖非財產上之損害，亦得請求賠償相當之金額」；民法第一
    百八十四條第一項前段、第一百九十五條第一項前段分別定有明文。又所謂侵害
    他人之自由，並不以剝奪他人之行動自由或限制其行動自由為限，即以強暴、脅
    迫之方法，影響他人之意思決定，或對其身心加以威脅，使生危害，亦包括在內
    （最高法院八十一年度台上字第二四六二號判決參照）。
    又被上訴人主張因上訴人之恐嚇危害之行為，因而罹患重度憂鬱症，上訴人則抗
    辯被上訴人先前即有憂鬱症而在醫院看診過云云。查桃園榮民醫院於九十一年六
    月十三日、同年八月一日、九月卅日、九十二年一月廿日所出具之診斷證明書為
    「重度憂鬱症」（見原審卷第廿三、廿四、廿六、卅四頁）。經原審法院分別函
    桃園榮民醫院、慈濟醫院大林分院查：乙○○之就診期間？其病況在九十一年五
    月之前及之後是否相同？引致原因可能為何？目前病況已達穩定否？桃園榮民醫
    院於九十二年四月廿二日以桃園醫字第０九二０００一八六九號函覆略以：「陳
    女因受黃某多次騷擾，至情緒深度低落，此為引發憂鬱症之主因；其病況在九十
    一年五月前已發生；：：目前仍規則至本院接受診療，尚不能預估其痊癒的時間
    。」（見原審卷第一廿四－一廿五頁）；慈濟醫院大林分院於九十二年五月十二
    日以九二慈醫大林文字第０００四一九號函覆：「精神官能症合併憂鬱症；主要
    以抗焦慮藥物改善其長期失眠，門診治療期間曾因患者遭受恐嚇而出現憂鬱情緒
    ，目前症狀減緩」（見原審卷第一廿七頁）等情。
    次查，上訴人對被上訴人為恐嚇危害安全之時間為九十一年四月廿九日至同年五
    月二日；然查，被上訴人先前已於九十年八月六日、十三日、廿七日，同年九月
    三日、十日、廿八日，同年十月十九日，同年十一月九日、三十日，同年十二月
    廿一日，九十一年一月十八日，同年二月十五日，同年三月十五日，同年四月十
    二日各曾在慈濟醫院大林分院求診看身心醫學科多次（見原審卷第九五－九七頁
    ），該醫院並於九十二年十月廿九日以九二慈醫大林文字第一一六二號函謂：「
    個案自九十年八月六日起至本院門診治療，主要因生活壓力所影響，長期失眠且
    須依賴助眠，九十一年五月十日後因司法案件，使其出現易怒及憂鬱的情緒，目
    前仍在本院門診追蹤治療」（見本院卷第五三－五四頁）。由上資料可見被上訴
    人原先已有憂鬱病症，嗣因上訴人對被上訴人本件侵權行為而加重其病情甚明。
    從而被上訴人主張因上訴人之侵權使其受有精神上痛苦等情，應可採信。
四、經查，被上訴人稱其原在小吃部擔任服務小姐，並兼任寄放伴唱機之推銷業務，
    每月收入高達一、二十萬元，因本件不法侵害，身心俱受影響，原來之工作均暫
    告停頓云云，上訴人則否認被上訴人每月有收入高達一、二十萬元之情事，亦否
    認被上訴人因本件侵權行為後，被上訴人原來之工作因而均暫停等情。查被上訴
    人主張其每月收入高達一、二十萬元，固提出雙園小吃部負責人柯艷華出具之薪
    資證明書、台積電子專賣店負責人顏樹安出具之薪資與股利損失證明書為證（見
    原審卷第卅五、卅六頁）、並經證人柯艷華、顏樹安於原審結證明確（見原審卷
    第八一－八八頁）。然上開書證係私人出具之私文書，上訴人已否認其真正，且
    被上訴人如每月確有一、二十萬元之收入，應有其所得來源之相關證明文件，即
    證人柯艷華、顏樹安雖證稱被上訴人每月有若干收入，亦應有銷貸憑證、發票或
    扣繳憑單等為證，但被上訴人未能提出該等憑據為證，且本院自司法院網站所調
    取被上訴人財產資料，其於九十一年度僅有利息所得四千七百二十五元，並無其
    他薪資所得或營利事業所得或投資所得，是其稱每月收入一、二十萬元云云，並
    不可採。至於被上訴人是否因本件侵權行為而停止原來之工作，因本件並非審理
    被上訴人工作能力損失之賠償事件，故被上訴人是否有繼續原來之工作，與本件
    審理並無關聯，無審究之必要，爰敘明之。
    又查上訴人自承為小學畢業學歷，其投資宏盈工程行六萬元並非全由其獨資經營
    ，名下有房屋二筆、旱、建、田、養地目五筆之不動產，財產總額約值四百七十
    餘萬元；而被上訴人自承為高中肄業，九十一年度有利息所得四千七百二十五元
    ，其名下尚有房屋一筆、建地一筆之不動產，及汽車一部，財產總額約值七十五
    萬餘元，有其二人於原審自承其學歷記載及本院自司法院網站調取兩造之財產資
    料附卷可按（見原審卷第四八頁、本院卷第五七－六一頁）。本院審酌上開情事
    、兩造之身分、地位及被上訴人因本件侵權行為而增加其憂鬱症之病情等一切情
    狀，認為被上訴人主張非財產上損害賠償金之請求在十五萬元之範圍內為屬正當
    ，應予准許，逾此部分之請求為無所據，應予駁回。
五、按給付無確定期限者，債務人經債權人起訴而送達訴狀後，負遲延責任；遲延之
    債務，以支付金錢為標的者，債權人得請求依法定利率計算之遲延利息；應付利
    息之債務，其利率未經約定，亦無法律可據者，週年利率為百分之五；民法第二
    百二十九條第二項、第二百三十三條第一項前段、第二百零三條定有明文。查被
    上訴人於九十一年十一月二十五日起訴請求上訴人賠償一百萬元，上訴人已於同
    日收受起訴書繕本，可見被上訴人於原審起訴請求上訴人賠償之金額一百萬元，
    為一明確之數字，依上開規定上訴人經債權人之被上訴人起訴而送達訴狀後，即
    負遲延責任，僅被上訴人所請求上開數額，經本院審理後，認僅在十五萬元之範
    圍內為屬正當，則依上開法律規定，被上訴人即應自九十一年十一月二十六日起
    至清償日止給付按週年利率為百分之五計算之遲延利息至明，上訴人空言否認不
    應負給付遲延利息云云，於法無據，不能採取。
六、綜上所述，被上訴人本於侵權行為法律關係，請求上訴人給付十五萬元及自民國
    九十一年十一月二十六日起至清償日止按週年利率百分之五計算之利息，為屬正
    當，應予准許，逾此範圍之請求，於法無據，應予駁回。原判決於上開應准許部
    分為被上訴人勝訴之判決，核屬允當，上訴意旨指摘原判決不當，求予廢棄改判
    ，並無可取，應予駁回；至於上開不應准許部分，原判決未予查明而為被上訴人
    勝訴之判決，上訴人就此部分上訴指摘原判決不當求為廢棄改判，為屬有據，爰
    由本院改判決主文第一、二項所示，又被上訴人敗訴部分，其假執行之聲請已失
    所依附，應駁回之。末查本件事證已經明確，兩造其餘攻擊方法或舉證，經審核
    後於本件判斷之結果不生影響，爰不逐一論述，附此敘明。
七、據上論結，本件上訴為一部有理由，一部無理由，依民事訴訟法第四百四十九條
    第一項、第四百五十條、第七十九條，判決如主文。
中      華      民      國    九十二    年    十二      月    二十三    日
                                    臺灣高等法院臺南分院民事第三庭
~B1審判長法官  林    輝    雄
~B2      法官  徐    宏    志
~B3      法官  王    明    宏
右為正本係照原本作成。
不得上訴。
中      華      民      國    九十二    年    十二      月    二十九    日
~B法院書記官  侯    瑞    富


司法院資訊處製作；財團法人民間司法改革基金會備份。
